最高法院刑事判決　　　　　　九十六年度台上字第六四七七號
上　訴　人　台灣高等法院台南分院檢察署檢察官
被　　　告　甲○○
上列上訴人因被告偽造文書等罪案件，不服台灣高等法院台南分
院中華民國九十六年五月一日第二審判決（九十六年度上訴字第
一四一號，起訴案號：台灣台南地方法院檢察署九十五年度偵字
第一一七二一號），提起上訴，本院判決如下：
    主  文
原判決撤銷，發回台灣高等法院台南分院。
    理  由
本件原判決以公訴意旨認被告甲○○涉犯刑法第二百十六條、第
二百十條之行使偽造私文書及第三百三十九條第一項之詐欺取財
罪嫌。但經原審調查證據之結果，認尚乏積極證據足以證明被告
涉犯該等罪嫌，因而維持第一審均諭知無罪之判決，駁回檢察官
在第二審之上訴；固非無見。
惟查：(一)、判決所載理由矛盾者，其判決當然違背法令。刑事訴
訟法第三百七十九條第十四款定有明文。而判決理由應前後一致
，互為呼應，方屬合法，如併採納相互齟齬之證據資料，作為判
決之基礎，即有判決理由矛盾之違誤。原判決理由說明：證人張
簡明蒼與黃郁芬於民國九十四年一月三日向安泰商業銀行台南分
行（下稱安泰銀行）申請貸款時仍係夫妻關係，二人經營之威衡
家具企業行之負責人係張簡明蒼，但財務則由黃郁芬負責，業據
黃郁芬於原審審理時證述在卷，核與張簡明蒼於偵查時之證詞相
符，此部分之事實堪予認定（見原判決第三頁第十四至十九行）
；復認被告於九十四年一月三日前往安泰銀行，代張簡明蒼簽名
辦理開立張簡明蒼帳號00000000000000號之帳戶，並辦理借款人
為威衡家具企業行負責人張簡明蒼，保證人為黃郁芬之對保手續
，被告對此亦不否認，並有借款約定契約書二份、安泰銀行轉帳
支出傳票四張、張簡明蒼國民身分證、健保卡、開戶資料影本各
一份等資料可據（見原判決第七頁第十至十八行）；似認該家具
行之財務由黃郁芬負責，張簡明蒼既只負責外面業務，不管公司
之財物，本件之貸款應係該家具行財務運作之一環，由黃郁芬負
責借貸處理，而張簡明蒼上述帳戶由被告代張簡明蒼簽名辦理開
立，張簡明蒼應不知借貸之情事；卻又同時認定：本件系爭借款
撥款後，既轉入合作金庫銀行大發分行張簡明蒼帳戶，又有相關
交易提領紀錄，張簡明蒼豈能諉為不知。另審酌張簡明蒼並無申
報身分證及健保卡等證件正本遺失之情形觀之，衡情應認張簡明
蒼有授權指示借款等情（見原判決第四頁第十五至十九行），似
認張簡明蒼對本件貸款不能諉為不知，而推論張簡明蒼有授權指
示本件之借款；前後理由不一致，即有判決所載理由矛盾之違背
法令。(二)、證據之證明力，由法院本於確信自由判斷。但不得違
背經驗法則及論理法則，刑事訴訟法第一百五十五條第一項定有
明文。張簡明蒼於偵查中稱：「（檢察官問: 是否有同意黃郁芬
用你的名義去辦貸款？）我完全不知道」、「（檢察官問：他貸
出來的款項你是否有用到？）沒有，財務都是她在用」、「（檢
察官問: 黃郁芬是否有向你說要辦貸款的事情？）沒有」（見九
十五年度偵字第三九五五號卷第二十頁）；又稱：「（檢察官問
: 就你所知你太太所借這些款項到哪裡去了？）我不知道，生意
是我在做的，我都負責外面業務，財務是她在管的」等語（見九
十五年度偵緝字第六三０號卷第二十五頁），一再證陳伊完全不
知道黃郁芬夥同被告用伊名義去辦理本件貸款，亦不知貸款去處
。又金融機構之開戶或貸款之對保，應親自為之，不得授權他人
辦理，而被告於九十四年一月三日前往安泰銀行，冒用張簡明蒼
名義簽名辦理開立張簡明蒼上述帳戶，並辦理借款人為威衡家具
企業行負責人張簡明蒼，保證人為黃郁芬之對保手續（見原判決
第七頁第十至十八行）。又縱黃郁芬持有、保管並使用其身分證
、健保卡、威衡家具企業行之大小章等資料，並非表示授權辦理
貸款，亦與夫妻日常家務代理性質不合，本件如系張簡明蒼同意
借貸，衡諸常理，自應由張簡明蒼自行前往或夥同黃郁芬（不能
授權）前往辦理借貸之手續，似無由被告冒用其名義簽名之理，
原判決所為本件之貸款張簡明蒼與黃郁芬應有事先之共識及商量
，張簡明蒼授權指示本件借款之論斷是否合於經驗法則及論理法
則？亦堪研求。此攸關被告究否成立犯罪之認定，原審未詳予勾
稽究明，難謂適法。(三)、判決所認定之事實，與其所採用之證據
不相適合，即屬證據上理由矛盾。其認定事實與卷證資料不符，
亦有證據上理由矛盾之違誤。被告於第一審審理中自承: 我承認
有去銀行簽名，銀行有看到威衡公司的資料，也有實質審核貸款
的權限，我並沒有詐騙銀行的意思（見一審卷第七十九頁）；又
於原審供稱：「（審判長訊問: 銀行的人知道你並不是張簡明蒼
否？）這我不知道，我去銀行的時候，他們已經都下班了，我去
的時候，有一位銀行的小姐，叫我在契約書上打勾的地方簽名，
我簽就走了，事後的事情都是黃郁芬與他們辦的」云云（見原審
卷第九十六頁）。然證人即本件貸款之承辦人員林美玲到庭證稱
：「我係當時的對保人員，我有問黃郁芬說妳先生呢？他說她先
生在停車，並問我可否到車上對保，因為我無法離開，後來黃郁
芬叫被告進來，她說被告是她先生，因為對保原則上我們會要他
們出示身分證、健保卡正本，我當時不能離開現場，所以我叫一
位男同事拿他們的資料去影印，他影印回來，我看被告身分證上
的照片，我記得我有跟被告說你的人比資料上的照片帥多了，黃
郁芬馬上說，那是她先生年輕的時候照的，而且我有看一下製作
（造）日期系八十七年製作的，因為本件我是代理對保的，之前
沒有看過張簡明蒼，只能從照片上來對保，而且看照片的模樣也
蠻像的，我記得還有問被告說你年紀輕輕的，就開公司，係繼承
家業或是創業，他跟我說，他之前做過家具業務，後來才自己開
家具行，我記得當時在核對身分證的時候，我看到他們的身分證
末三個號碼五五五，我還問他怎麼這麼巧，被告還用台語告訴我
說有緣才會當夫妻，我在對保的時候，看到他們之間的互動，蠻
自然親密，讓我不會想到是第三者，匯款單約定隔天早上付款，
黃郁芬說她隔天要出國，因為我們有告知隔天要撥款，如果我知
道被告是冒貸的話就不會辦理，因為代辦公司的人我不認識，我
因此事也被公司申誡處分，我的主管也被申誡兩次」等語（見原
審卷第九十八頁），則被告與黃郁芬前往銀行辦理開戶、對保、
貸款手續，被告明知非黃郁芬之夫張簡明蒼，卻假冒張簡明蒼之
名義，偽稱其與黃郁芬二人為夫妻關係為本件貸款，並對承辦人
之詢問未據實告知，該行員在對保過程中，已對被告存疑而多加
質問。然原判決卻認為「被告甲○○既係親至銀行對保，且於借
款約定書上簽名，未為行員指摘，是被告所稱證人黃郁芬已先透
過代辦公司與銀行接洽貸款之事宜，要非無據」云云（見原判決
第六頁第二十五至二十七行），洵有判決理由與卷內資料不符之
違誤。(四)、審理事實之法院對於被告有利及不利之證據，應一律
注意，詳為調查，綜合全案證據資料，本於經驗法則以定其取捨
，並將取捨證據及得心證之理由於判決內詳為說明。故證據雖已
調查，而事實仍欠明暸，尚有其他客觀上為認定事實、適用法律
基礎之證據並未調查，仍難遽為被告有利或不利之認定；如有應
調查之證據未予調查，率行判決，其判決當然為違背法令。本件
張簡明蒼既否認有授權之情事，而黃郁芬卻堅稱係經張簡明蒼授
權辦理貸款，則張簡明蒼授權範圍如何？其與黃郁芬究於何時、
何地商量辦理貸款事宜，允應傳訊黃郁芬及張簡明蒼到庭查證以
釐清案情，又原判決另認本件係黃郁芬透過代辦公司與安泰銀行
接觸在先，於簽約當時又有代辦公司人員在場，復經安泰銀行行
員進行對保手續後再為撥款云云。然銀行承辦員既到庭證稱如知
道被告是冒貸的話即不會辦理本件之貸款，原判決既認為代辦公
司已與安泰銀行接觸在先，則代辦公司究與安泰銀行何人接洽？
接洽之內容為何？是否包括銀行同意由張簡明蒼本人以外之人代
為簽名開戶及對保？此攸關被告是否成立犯罪及安泰銀行是否受
騙，自有傳喚代辦公司人員到庭查明之必要；原審就上開事項均
未查究明白，遽採黃郁芬之片面證詞，為被告有利之認定，即有
審判期日應調查之證據而未予調查之違背法令。以上或為上訴意
旨所指摘，或為本院得依職權調查之事項，應認有撤銷原判決發
回更審之原因。至公訴人認有行為時裁判上一罪關係之詐欺取財
部分，基於審判不可分原則，應併予撤銷發回，附為敘明。
據上論結，應依刑事訴訟法第三百九十七條、第四百零一條，判
決如主文。
中　　華　　民　　國　九十六　年　 十一 　月　二十二　日
                      最高法院刑事第十二庭
                          審判長法官  洪　文　章
                                法官  王　居　財
                                法官  郭　毓　洲
                                法官  黃　梅　月
                                法官  邱　同　印
      本件正本證明與原本無異
                                      書  記  官
中　　華　　民　　國　九十六　年　 十一 　月　二十七　日
                                                      Ｅ
